【裁判字號】    98,訴,2488
【裁判日期】    991018
【裁判案由】    過失致死
【裁判全文】
臺灣板橋地方法院刑事判決              98年度訴字第2488號
公  訴  人  臺灣板橋地方法院檢察署檢察官
被      告  林佩蓉
選任辯護人  徐秀鳳律師
上列被告因業務過失致死案件，經檢察官提起公訴（98年度偵字
第10228號），本院判決如左：
    主  文
林佩蓉無罪。
    理  由
一、公訴意旨略以：被告林佩蓉（按起訴書誤載為「甲○○」，
    應予更正）領有中華民國保母人員技術士證照，並以褓母為
    業，為從事褓母業務之人。被告於民國98年3 月30日下午1
    時許，在其位於臺北縣中和市○○路127 巷3 號4 樓居所內
    ，受託照顧林○汶之子林○○（97年8 月11日生，年籍資料
    詳卷），嗣於同日下午2 時許，在上址居所內欲幫林○○餵
    奶時，因林○○不斷晃動，其本應注意避免讓嬰兒碰撞到硬
    物，竟疏未注意，致林○○之頭部撞擊一旁之置物箱；接續
    於同日晚間7 時許，其欲將林○○放置於地面時，本應注意
    避免將嬰兒直接從半空中放至地面，而依當時情況並無不能
    注意之情形，竟疏未注意，於離地面約1 個沙發之高度，即
    將林○○放下，致林○○之頭部撞擊地面。嗣因林○○停止
    哭鬧、四肢無力且全身抽蓄，被告始將林○○送往醫院急救
    ，惟林○○仍延至同年4 月2 日凌晨2 時10分許，因頭部鈍
    性傷致創傷性硬腦膜下出血而死亡。因認被告涉犯刑法第27
    6 條第2 項之業務過失致死罪嫌，並經檢察官於本件準備程
    序以書狀變更起訴法條為同法第277 條第2 項前段之傷害致
    死罪等語。
二、按犯罪事實應依證據認定之，無證據不得認定犯罪事實；被
    告或共犯之自白，不得作為有罪判決之唯一證據，仍應調查
    其他必要之證據，以察其是否與事實相符；不能證明被告犯
    罪者，應諭知無罪之判決；刑事訴訟法第154 條第2 項、第
    156 條第2 項、第301 條第1 項分別定有明文。又所謂認定
    犯罪事實之證據，係指足以認定被告確有犯罪行為之積極證
    據而言，該項證據自須適合於被告犯罪事實認定，始得採為
    斷罪資料。苟未能發現相當證據，或證據不足以證明，自不
    能以推測或擬制之方法，以為裁判基礎，亦分別有最高法院
    29年度上字第3105號及同院40年度台上字第86號判例意旨可
    資參照。又認定犯罪事實應依證據，為刑事訴訟法所明定，
    故被告否認犯罪事實所持之辯解，縱屬不能成立，仍非有積
    極證據足以證明其犯罪行為，不能遽為有罪之認定，最高法
    院30年上字第1831號判例復著有明文。再刑事訴訟法第161
    條已於91年2 月8 日修正公布，其第1 項規定：檢察官就被
    告犯罪事實，應負舉證責任，並指出證明之方法。因此，檢
    察官對於起訴之犯罪事實，應負提出證據及說服之實質舉證
    責任。倘其所提出之證據，不足為被告有罪之積極證明，或
    其指出證明之方法，無從說服法院以形成被告有罪之心證，
    基於無罪推定之原則，自應為被告無罪判決之諭知，最高法
    院92年台上字第128 號判例亦可參照。
三、公訴人認被告涉有前揭罪嫌，無非係以被告於偵查中之供述
    、告訴人林○汶於警詢中之指述、現場照片48張、臺灣板橋
    地方法院檢察署之相驗筆錄、檢驗報告、相驗屍體證明書及
    法務部法醫研究所（98）醫鑑字第0981101131號鑑定書、（
    99）醫文字第0991100145號鑑定書、中華民國技術士證各1
    份為其論據。訊據被告堅決否認有何業務過失致死犯行，辯
    稱：伊並非長期受託照顧林○○，於事發當日即98年3 月30
    日下午1 時許，林○汶臨時將林○○托育與伊，林○汶離去
    之時，林○○即有哭鬧情形，嗣後伊餵食林○○牛奶時，林
    ○○身體一直亂動，伊不知林○○之頭部是否因此碰到在旁
    之塑膠置物櫃；嗣後於同日晚間7 時許，伊欲讓林○○趴下
    來，故讓林○○面部朝下，以約一個沙發高度的距離，將林
    ○○放在軟墊上；嗣後則改辯稱，伊並非以一沙發高度將林
    ○○放置於軟墊上，而係伊餵食林○○米糊，林○○因而嗆
    到，伊即抱起林○○，起身站直後，約走一步之距離，伊即
    因被學步車絆倒而鬆手放開林○○，林○○因此於距地面約
    130 至140 公分處以面部朝下方式掉落於軟墊上，伊不知林
    ○○之頭部究竟有無碰觸地面等語。
四、經查：
  (一)林○汶於98年3 月30日下午1 時許，在臺北縣中和市○○路
    127 巷3 號4 樓頂頭加蓋處，將林○○臨時托育與被告照顧
    ，嗣於同日晚間7 時許，被告於上址見林○○有異狀，乃將
    林○○送往醫院急救，並進行開顱手術，然林○○延至同年
    4 月2 日上午2 時10分許仍不治死亡，經解剖後認林○○死
    亡原因為頭部鈍性傷致創傷性硬膜下出血及腦出血死亡，上
    開事實均經被告、告訴人供述甚詳，復有雙和醫院98年4 月
    2 日診斷證明書及法務部法醫研究所（98）醫鑑字第098110
    1131號鑑定報告書各1 件附卷可稽（見臺灣板橋地方法院檢
    察署相驗卷第22、128 頁），上開事實堪認為真實。
  (二)查被告於警詢中供稱：伊有將林○○抱往後面房間餵奶，其
    間林○○身體一直動，並不斷哭鬧，伊並不確定林○○是否
    撞擊到身旁之塑膠置物箱；直至晚間7 時許，伊餵食林○○
    米糊，林○○吃了兩口即吐出，伊乃將林○○以趴著的姿勢
    ，放在客廳軟墊上等語（見同上相字卷第8 頁、第8 頁反面
    ）。復於偵查中供述：伊抱著林○○餵奶時，林○○一直亂
    動，伊不知林○○頭部有否撞擊到旁邊之置物箱；伊於晚間
    7 時許欲讓林○○趴下來，於約一個沙發高度之距離，伊即
    放手將林○○放在軟墊上，當時林○○面部係朝下等語（見
    同上相字卷第67頁反面、第68頁）。再於本院準備及審理程
    序時供承：林○○被米糊嗆到後，伊即從沙發上抱著林○○
    起身，站直後約走一步之距離，伊即被學步車絆倒，伊的手
    因此而鬆開，林○○即從約130 至140 公分之高度掉落地面
    ，而林○○墜落時面部係朝下等語（見本院卷第21頁反面、
    第125 頁反面）。是被告餵食林○○牛奶之際，林○○之頭
    部可能碰撞身旁之塑膠置物箱，復林○○係自約一個沙發高
    度或約130 至140 公分之處墜落地面，雖被告前後辯稱不一
    ，然自被告嗣後供述及客廳擺設狀況以觀，伊不慎使林○○
    從130 至140 公分高度著地之情，顯較為可採，前所稱伊以
    一個沙發高度距離將林○○放置地面云云，顯係卸責之詞，
    不足採信。
  (三)再被告雖供述伊係於客廳之電視機前椅子上餵食林○○牛奶
    ，林○○之頭部可能撞擊身旁之塑膠置物箱，然查，被告所
    稱之塑膠置物箱，乃係一般之透明大型塑膠置物箱，此有該
    塑膠置物箱之照片及客廳擺設之照片共8 張附卷可稽（見相
    字卷第37至40頁）。觀諸被告餵食牛奶所坐之椅子與身旁置
    物箱之距離非屬長距離，且該置物箱屬塑膠製品，亦非屬堅
    硬材質，則被告於餵食林○○牛奶之際，林○○縱身體扭動
    ，頭部因之撞擊該塑膠置物箱，能否即造成左頂骨、矢狀縫
    、左側人字縫之骨折現象，致蜘蛛網膜下腔出血、左頂葉有
    映莫下出血、左顳葉底面部硬膜下出血之嚴重傷害結果（見
    相字卷第110 頁反面），乃屬可疑。況本院再次函請法務部
    法醫研究所就鑑定結果再行研判，其鑑定意見則認，頭部不
    管有無撞倒置物箱，此撞擊力量必不至於大到造成顱骨骨折
    或硬膜下出血等語，此有法務部法醫研究所法醫所（99）醫
    文字第0991100145號函在卷可考（見本院卷第69頁）。從而
    ，本案既無確實證據足以證明被告上開疏失，必然會發生林
    ○○因上開傷害而創傷性硬膜下出血之死亡結果，其疏失行
    為即與林○○之死亡間無相當因果關係。
  (四)又被告供述伊抱著林○○起身之際，遭地面放置之小車子絆
    倒，林○○即掉落至小車子之前方，也就是相字卷第27頁下
    方照片左下角之位置，當時林○○係以面部朝下方式，距地
    面約130 至140 公分距離全身掉落（見相字卷第67頁反面、
    第27頁下方照片、本院卷第125 頁反面）。觀諸被告客廳沙
    發之擺設，該沙發坐墊距地面距離並非甚高，又沙發前之地
    板擺有塑膠拼接式軟墊；繼之被告所述伊被小車子絆倒之際
    ，林○○係以面部朝下方式全身掉落於軟墊上，則縱林○○
    係以130 至140 公分高度距離掉落地面，於墜落之際，地面
    尚有塑膠軟墊藉以緩和墜落之重力。再者，林○○於事發時
    年齡僅足7 個月，衡情於墜落之際無法自行轉動身體，又林
    ○○既係以面部朝下墜落，可否因此造成上述之傷害而致死
    亡結果，亦屬有疑。法務部法醫研究所之鑑定意見則認定：
    林○○上開受傷之結果，較似頭部高速移動，頭部左側受到
    一定大小的鈍力撞擊後（如碰撞地面）突然停止所造成的變
    化... 而面朝下放下去，不管死者（按：即林○○）頭部有
    無碰到地上，除非死者身體姿勢於放下過程中有翻轉，不然
    不會造成左頂骨和左人字縫骨折（見本院卷第69頁）。是以
    縱認被告於99年3 月30日下午2 時至7 時許，未盡其注意義
    務，致林○○因此墜落地面，惟按過失責任之有無，應以行
    為人之懈怠或疏虞與結果之發生，有無相當因果關係為斷，
    所謂相當因果關係，即以所生之結果觀察，認為確因某項因
    素而惹起，又從因素觀察，認為足以發生此項結果，始克當
    之（最高法院58年度台上字第404 號判例可資參照），則被
    告上開使林○○面部朝下著地行為，即無可能使林○○受有
    上開傷害而致死亡之結果，其上揭疏失行為即與林○○之死
    亡間無相當因果關係。是以，被告於偵查及本院審理時之供
    述，均不足為不利被告之認定。
  (五)另告訴人林○汶於警詢中所指述者乃其於98年3 月30日下午
    1 時許將林○○托育予被告，且於同日下午2 時許離開被告
    上開住處，其於離開該住處之際，林○○並未有異樣等語（
    見相自卷第11至12頁）。是告訴人上揭指述僅係陳述當日其
    將林○○托育予被告情形，並未目睹被告嗣後照護林○○之
    過程，而尚難遽以告訴人之指述為不利被告之認定。
  (六)又現場照片48張僅係證明被告上開住處之擺設、被告照護林
    ○○時之客觀環境情形；臺灣板橋地方法院檢察署相驗筆錄
    、相驗報告、相驗屍體證明書、法務部法醫研究所解剖報告
    書、鑑定報告書，則為證明林○○之傷害而致死亡之結果；
    中華民國技術士證各1 份，則為證明被告為從事業務之人，
    然前揭證據資料均不足以認定被告確實有過失傷害行為而與
    林○○之死亡結果有相當之因果關係。是公訴人所舉之證據
    自均不足以此為不利於被告之認定。
  (七)再本案無積極證據足以證明被告有使林○○顱部左側或後側
    碰觸地面之行為，又揆諸上開判例，亦不得以被告前後陳述
    不一，即遽為推論被告有使林○○顱部左側或後側遭受撞擊
    之行為；另事發現場為被告居所處，客廳地板均鋪設有軟墊
    ，尚無積極證據可證林○○所受頭部鈍性傷致創傷性硬腦膜
    下出血等情係由該客觀環境中之何物品所造成。本院復查無
    其他積極證據足認被告有檢察官所指之上述犯行。是本件即
    無積極證據為不利於被告之認定。
五、綜上所述，公訴人所舉之證據，均難以證明被告有何應注意
    ，能注意，而未注意之過失行為，亦難以證明被告有何傷害
    行為，被告所辯稱其未有過失行為導致林○○死亡等語，亦
    非不可採信，自難遽以業務過失致死罪抑或傷害致死罪責相
    繩。此外，復查無其他積極之證據，足認被告有何公訴人所
    指之犯行，循據前開之說明，並基於「罪證有疑，利於被告
    」之法則，本院認被告之犯罪尚屬不能證明，依法自應為無
    罪之諭知。
據上論斷，應依刑事訴訟法第301 條第1 項，判決如主文。
本案經檢察官蘇逸修到庭執行職務。
中    華    民    國    99    年    10    月    18    日
                  刑事第二庭    審判長法  官  王屏夏
                                      法  官  黎錦福
                                      法  官  曹惠玲
上列正本證明與原本無異。
如不服本判決，應於判決送達後10日內敘明上訴理由，向本院提
出上訴狀 (應附繕本) ，上訴於臺灣高等法院。其未敘述上訴理
由者，應於上訴期間屆滿後20日內向本院補提理由書「切勿逕送
上級法院」。
                                      書記官  蕭佩宜
中    華    民    國    99    年    10    月    20    日

司法院資訊處製作；財團法人民間司法改革基金會備份。
